---
title: "Dendogramas"
author: "Equipo 9"
date: "2025-09-07"
output: pdf_document
---

```{r setup, include=FALSE}
knitr::opts_chunk$set(echo = TRUE)
```



###WDBCclustering

```{r include=FALSE}
library(tidymodels)
library(tidyverse)
library(tidyclust)
library(factoextra)
library(FactoMineR)
library(cluster)
library(mlr)
library(GGally)
library(ClusterR)
library(vegan)
library(NbClust)
library(gridExtra)
library(grid)
library(lattice)
require(igraph)
```



### Conjunto de datos: loan_aproved_dataset. Es una base de datos de clientes de instituciones financieras. 

```{r include=FALSE}
df <- read_csv("B:/clope/Documents/R/modulo6/loan_approval_dataset.csv")

```

## Dimensión de la base de datos

```{r}
df %>% dim()

```
La base contiene 12 variables, incluida una variable respuesta. Son 4269 renglones. 

## Hacemos un pequeño descriptivo, ya se hizo en el proyecto anterior. 

```{r}
df %>% glimpse()

```
## Encabezado de la base de datos. 

```{r echo=FALSE}
df %>% head()

```

## Se recodificaron las variables education y self_employed, para convertirlas en binarias. 

```{r}
df$education <- recode(df$education,"Graduate"=1, "Not Graduate"=0)
df$self_employed <- recode(df$self_employed,"No"=0, "Yes"=1)

```

# Me aseguro de que la variable de salida loan_status sea tratada como factor. 

```{r}
df <- df %>% 
  mutate(loan_status = relevel(as.factor(loan_status), "Approved", "Rejected"))
```

## Me aseguro que la base quedó como la necesito. 

```{r}
head(df)

```

## Una vista a la distribución de la variable de salida.

```{r echo=FALSE}
df  %>% count(loan_status)

```

Son 2656 casoa aprovados y 1613 rechazados. 


### Eliminamos loan_status, cibil_score, loan_term y self_empoyed porque no contribuyen a la clasificación. 

```{r}
df1<- df %>% dplyr::select(-loan_status,-cibil_score,-loan_term,-self_employed)

```

### Así queda la base con la que vamos a hacer los dendrogramas. 

```{r}
head(df1)

```


### Calculamos las distancia euclideanas con 5 ligas: promedio, única, completa, Ward y Ward2..


```{r}
dist_df <- dist(scale(df1), method = "euclidean") #dist_df es un vector, con las distancias entre cada observación 

```


```{r}
hc_ave <- hclust(dist_df, method = "average")
hc_single<-hclust(dist_df, method = "single")
hc_comp<-hclust(dist_df, method = "complete")
hc_ward<-hclust(dist_df, method = "ward.D")
hc_ward2<-hclust(dist_df, method = "ward.D2")
```


### Se calcula la distancia cophenetic de cada liga.

```{r}
d_ave <- cophenetic(hc_ave)
d_single <- cophenetic(hc_single)
d_comp<- cophenetic(hc_comp)
d_ward<- cophenetic(hc_ward)
d_ward2<-cophenetic(hc_ward2)
```

### Comparamos la correlación de cada una de las ligas.
```{r}
cbind(cor(dist_df,d_ave),cor(dist_df,d_single),cor(dist_df,d_comp),cor(dist_df,d_ward),cor(dist_df,d_ward2))
```

La liga que más correlación muestra es la liga completa, muy cerca de la liga promedio.  

Graficamos los dendrogramas. 

```{r}
plot(hc_ave)
```
La l iga promedio se ve muy poco claro. 


Probamos la liga simple.

Se alcanzar a ver dos grupos grandes. La muestra tiene muchas observaciones, por eso en la base se ven solo manchas negras, sin embargo, se pueden distinguir dos grupos. 

```{r}
plot(hc_single)


```
Liga completa

```{r}
plot(hc_comp)

```
Con Ward parece que es clara la separación en dos grupos a la altura de 1000.


```{r}
plot(hc_ward)

```
Con Ward2 se identifican dos grupos a una altura de 100 y tres poco arriba de 50.

```{r}
plot(hc_ward2)
```


Para comparar usamos el método agnes.

```{r include=FALSE}
df1<-as.data.frame(scale(df1))
```


```{r}
ac_metric <- list(
  complete_ac = agnes(df1, metric = "euclidean", method = "complete")$ac,
  average_ac = agnes(df1, metric = "euclidean", method = "average")$ac,
  single_ac = agnes(df1, metric = "euclidean", method = "single")$ac,
  ward_ac = agnes(df1, metric = "euclidean", method = "ward")$ac
)

ac_metric
```


```{r}
plot(agnes(df1, metric = "euclidean", method = "ward"))
```



```{r}
plot(agnes(df1, metric = "euclidean", method = "average"))
```

Los resultados se ven similares. 


```{r}
plot(diana(df1, metric = "euclidean"))
```


El Método de dendrogramas no es muy claro. Se pueden observar entre dos y tres grupos. La liga es la que mejor permite separar los grupos es Ward. En este caso, sabemos que hay dos grupos, por ello podemos seleccionar Ward. 

