---
title: "R Notebook"
output: html_notebook
---


```{r}

library(readr)
library(dplyr)
library(ggplot2)
library(e1071)    
library(patchwork) 
library(data.table)
library(tidyr)
```


```{r}
data <- read_csv("loan_approval_dataset.csv")
print(head(data))
```




```{r}

cols <- names(df)[-1]


output_dir <- "graficos"
if (!dir.exists(output_dir)) dir.create(output_dir)


plot_and_save <- function(data, colname, out_dir) {
  x <- data[[colname]]
  
  if (is.numeric(x)) {
    sk <- round(skewness(x, na.rm = TRUE), 2)
    cat(colname, "\nSkew :", sk, "\n\n")
    
    p_hist <- ggplot(data, aes(x = .data[[colname]])) +
      geom_histogram(bins = 10, fill = "skyblue", color = "black") +
      labs(y = "count", x = colname) +
      theme_minimal(base_size = 12)
    

    p_box <- ggplot(data, aes(y = .data[[colname]])) +
      geom_boxplot(fill = "tomato") +
      labs(x = "", y = colname) +
      theme_minimal(base_size = 12)
    
    p_final <- p_hist | p_box
    
    ggsave(
      filename = file.path(out_dir, paste0(colname, "_plot.png")),
      plot = p_final,
      width = 12, height = 5, dpi = 300
    )
  } else {
    cat(colname, " -> columna no numérica; se omite.\n\n")
  }
}

for (col in cols) {
  plot_and_save(df, col, output_dir)
}


```


```{r}
data_new <- data %>% select(-c(education, self_employed,loan_status))
```


```{r}
data_scaled <- as.data.frame(scale(data_new))
colnames(data_scaled) <- colnames(data_new)
head(data_scaled)
```


```{r}

data_scaled_copy <- copy(data_scaled)
```


```{r}

set.seed(1)  
sse <- numeric(9)  


for (k in 1:9) {
  km <- kmeans(data_scaled, centers = k, nstart = 25)
  sse[k] <- km$tot.withinss  
}

plot(1:9, sse, type = "b", pch = 19, frame = FALSE,
     xlab = "Número de clusters ",
     ylab = "Total Cluster)")
```

```{r}
library(cluster)

set.seed(1)
sc <- numeric(9)   


for (k in 2:8) {
  km <- kmeans(data_scaled, centers = k, nstart = 25)
  

  ss <- silhouette(km$cluster, dist(data_scaled))
  
  sc[k] <- mean(ss[, 3])
}

plot(2:10, sc[2:10], type = "b", pch = 19, frame = FALSE,
     xlab = "Número de clusters (k)",
     ylab = "Silhouette Score")
```

```{r}
set.seed(1)  


km <- kmeans(data_scaled, centers = 3, nstart = 25)


data_scaled_copy <- data_scaled
data_scaled_copy$KMeans_Labels <- km$cluster


data_new$KMeans_Labels <- km$cluster
```


```{r}
table(data_new$KMeans_Labels)
```
```{r}
df_kmeans <- data_new %>%
  group_by(KMeans_Labels) %>%
  summarise(across(everything(), list(Mean = mean, Median = median))) %>%
  ungroup()

df_kmeans
```

```{r}
cols_visualise <- c("no_of_dependents", "income_annum",
                    "loan_term", "cibil_score", "residential_assets_value",
                    "commercial_assets_value", "luxury_assets_value", "bank_asset_value")
data_new %>%
  select(KMeans_Labels, all_of(cols_visualise)) %>%
  pivot_longer(-KMeans_Labels, names_to = "Variable", values_to = "Valor") %>%
  ggplot(aes(x = factor(KMeans_Labels), y = Valor, fill = factor(KMeans_Labels))) +
  geom_boxplot() +
  facet_wrap(~Variable, scales = "free_y") +
  theme_minimal(base_size = 10) +
  labs(x = "Cluster", y = "Valor")
```
##Notamos diferencias muy claras ya que el primer cluster clientes con activos, ingresos y préstamos más bajos , el segundo clientes de alto poder adquisitivo ya que tinen  activos, ingresos y préstamos altos y el tercero valores intermedios , tambien podemos ver que algunas variables (cibil_score, loan_term, no_of_dependents) no discriminan bien entre clusters a comparación de otras variables como income_annum, luxury_assets_value, bank_asset_value que  sí muestran separación.


```{r}
data_new %>%
  select(KMeans_Labels, loan_amount, all_of(cols_visualise)) %>%
  pivot_longer(cols = all_of(cols_visualise),
               names_to = "Variable", values_to = "Valor") %>%
  ggplot(aes(x = Valor, y = loan_amount, color = factor(KMeans_Labels))) +
  geom_point(alpha = 0.6) +
  scale_color_brewer(palette = "Dark2") +
  facet_wrap(~Variable, scales = "free_x") +
  theme_minimal(base_size = 10) +
  labs(x = NULL, y = "loan_amount", color = "Cluster")
```
##Podemos ver que los clusters uno , dos y tres  se superponen  en casi todas las variables , tambien se mira que no  hay fronteras claras ya que los puntos de diferentes clusters aparecen mezclados i.e por lo que K-means no logro separar a los clientes en grupos bien definidos 


#Conclusión 
##los clusters se mezclan bastante en el espacio de variables, lo que limita la precisión de la segmentación a pesar de que logra indentificar una segmentación deficiente  para los clientes para sus ingresos  financieros por lo que se sugiere probar con otro modelo 